臺灣臺南地方法院刑事判決
111年度易字第306號
聲  請  人  臺灣臺南地方檢察署檢察官
被      告  涂志文


                    (現於法務部○○○○○○○○○○○執行中)
上列被告因侵占案件，經檢察官聲請簡易判決處刑（111年度偵
字第2350號），本院受理後（111年度簡字第660號），認不宜逕
以簡易判決處刑，改依通常程序審理，判決如下：
    主  文
涂志文無罪。
    理  由
一、聲請簡易判決處刑意旨略以：緣大益鞋業股份有限公司(下
    稱大益公司)於民國110年7月28日，向自稱「劉俊傑」之成
    年男子借款新臺幣（下同）300萬元，並開立附表所示之支
    票予「劉俊傑」作為擔保。詎「劉俊傑」明知大益公司已於
    110年11月底清償所有借款，竟拒絕返還附表所示支票，反
    與綽號「阿峰」、被告涂志文共同意圖為自己不法之所有，
    基於侵占之犯意聯絡，由被告於110年12月15日13時46分許
    ，在臺中市○○區○○路0段000號合作金庫銀行烏日分行，提示
    兌現附表所示之支票，並將該款項存入被告之合作金庫銀行
    帳號59537***63286號帳戶（確切帳號詳卷，下稱系爭合作
    金庫帳戶）。嗣因大益公司經通知附表所示支票遭人兌現，
    隨即報警處理，並為警於110年12月17日9時許，在臺南市○
    區○○路000號合作金庫銀行開元分行，當場逮捕欲自系爭合
    作金庫帳戶提領300萬元之被告而查獲。因認被告涉犯刑法
    第335條第1項之侵占罪嫌。
二、又按犯罪事實之認定，係據以確定具體的刑罰權之基礎，自
    須經嚴格之證明，故其所憑之證據不僅應具有證據能力，且
    須經合法之調查程序，否則即不得作為有罪認定之依據。倘
    法院審理之結果，認為不能證明被告犯罪，而為無罪之諭知
    ，即無前揭第154條第2項所謂「應依證據認定」之犯罪事實
    之存在。因此，同法第308條前段規定，無罪之判決書只須
    記載主文及理由。而其理由之論敘，僅須與卷存證據資料相
    符，且與經驗法則、論理法則無違即可，所使用之證據亦不
    以具有證據能力者為限，即使不具證據能力之傳聞證據，亦
    非不得資為彈劾證據使用。故無罪之判決書，就傳聞證據是
    否例外具有證據能力，本無須於理由內論敘說明（最高法院
    100年度台上字第2980號判決意旨參照），是本件尚無論敘
    說明證據能力之必要，合先敘明。
三、次按犯罪事實應依證據認定之，不能證明被告犯罪者，應諭
    知無罪之判決，刑事訴訟法第154條第2項、第301條第1項分
    別定有明文。又認定不利於被告之事實，須依積極證據，苟
    積極證據不足為不利於被告事實之認定時，即應為有利於被
    告之認定，更不必有何有利之證據；另認定犯罪事實所憑之
    證據，雖不以直接證據為限，間接證據亦包括在內，然而無
    論直接或間接證據，其為訴訟上之證明，須於通常一般之人
    均不致有所懷疑，而得確信為真實之程度者，始得據為有罪
    之認定，倘其證明尚未達於此一程度，而有合理性懷疑存在
    時，即不得遽為被告犯罪之認定，最高法院30年上字第816
    號、76年台上字第4986號判決意旨可資參照。再按刑事訴訟
    法第161條第1項規定：檢察官就被告犯罪事實，應負舉證責
    任，並指出證明之方法。因此，檢察官對於起訴之犯罪事實
    ，應負提出證據及說服之實質舉證責任。倘其所提出之證據
    ，不足為被告有罪之積極證明，或其指出證明之方法，無從
    說服法院以形成被告有罪之心證，基於無罪推定之原則，自
    應為被告無罪判決之諭知，亦有最高法院92年度台上字第12
    8號判例意旨可參。末按告訴人之告訴，係以使被告受刑事
    訴追為目的，是其陳述是否與事實相符，仍應調查其他證據
    以資審認，亦據最高法院52年台上字第1300號判決闡釋甚明
    。
四、本件檢察官認被告涉有上開罪嫌，無非係被告自白有兌現附
    表支票及提領款項、證人即大益公司之告訴代理人林佳姵於
    警詢之指述及扣押筆錄、扣押物品目錄表(系爭合作金庫帳
    戶存摺、印章及被告持用之手機)、系爭合作金庫帳戶存款
    憑條及交易明細、附表所示支票影本為其論據。
五、訊據被告堅決否認犯行，辯稱：我的公司是做放款業務，公
    司的人說是別人拿附表的票跟我們換現金，這張票的來源是
    合法的，我去領錢之前還有跟銀行照會，也否認這張票款大
    益公司已經清償等語。
六、被告於110年12月15日13時46分許，在臺中市○○區○○路0段00
    0號合作金庫銀行烏日分行，提示兌現附表所示之支票，並
    將該款項存入系爭合作金庫帳戶；被告並於110年12月17日9
    時許，在臺南市○區○○路000號合作金庫銀行開元分行，欲自
    系爭合作金庫帳戶提領300萬元時遭警查獲等情，為被告所
    不爭執，並有扣押筆錄、扣押物品目錄表(系爭合作金庫帳
    戶存摺、印章及被告持用之手機)、系爭合作金庫帳戶存款
    憑條及交易明細、附表所示支票在卷可稽(警卷第19至25、3
    5至43頁)，此部分事實，雖可認定。然查：
(一)按票據債務人不得以自己與發票人或執票人之前手間所存抗
    辯之事由對抗執票人。但執票人取得票據出於惡意者，不在
    此限；匯票依背書及交付而轉讓。無記名匯票得僅依交付轉
    讓之；第二章第二節關於背書之規定，除第三十五條外均於
    支票準用之；發票人應照支票文義擔保支票之支付，票據法
    第13條、第30條、第144條、第126條規定明確。又按票據乃
    文義證券及無因證券，票據上之權利義務悉依票上所載文義
    定之，與其基礎之原因關係各自獨立，票據上權利之行使不
    以其原因關係存在為前提(最高法院105年度台簡上字第1號
    民事判決意旨參照)。是被告持有附表所示支票，並將之兌
    現，並非需在該票據原基礎原因關係存在之情況下，始具有
    合法性，合先敘明。
(二)告訴代理人林佳姵雖於警詢中指稱：我為大益公司會計，附
    表所示支票本是大益公司簽發用以向劉俊傑(年籍資料不詳
    ，已無從聯繫)借錢，而借來的300萬元也已經陸陸續續於11
    0年11月底全部都用現金還清了，但劉俊傑卻遲遲不肯歸還
    支票，甚至兌現該2張支票，所以才報案等語(警卷第9至10
    頁)。但大益公司或林佳姵卻均未能提出任何附表所示支票
    所擔保之借款業經清償之相關證據供本院審酌。被告於警詢
    、偵查中均稱：附表所示支票是「阿峰」交給他的，是之前
    作當舖客人留給他的支票，他們有債務糾紛等語(警卷第6頁
    、偵卷第16頁背面)，並於本院審理中否認該2張支票債權債
    務關係業經清償(本院易字卷第47頁)，是在別無其他證據足
    以確認附表所示支票簽發時原因關係債務已經清償前，當不
    能認告訴代理人單一指述之上開情節為真實。
(三)再者，附表所示2張支票並未記載受款人，有該二張支票影
    本存卷可參(警卷第35、37頁)，是該二張支票應屬無記名票
    據，依前揭規定，本可經由交付而轉讓而流通作為支付工具
    。而附表所示支票發票日至林佳姵所陳債務清償日，歷經數
    月，若「劉俊傑」取得支票後即將之交付轉讓他人，亦難認
    「劉俊傑」係具有不法所有意圖。
(四)又既然支票本為支付工具之一種，票據債權債務關係與發票
    之基礎原因關係，依上開規定及說明，各自獨立存在，是無
    記名支票經常以轉讓方式更易執票人以達貼現或清償、擔保
    某債務之目的。被告上開所辯是另有他人執附表所示支票另
    向其公司或「阿峰」換取金錢等情，客觀上並非顯無可能，
    且甚至與一般支票流通之常情相符。而附表所示支票並未曾
    經執票人申請掛失，有財團法人台灣票據交換所111年3月30
    日台票總字第1110000924號函1紙存卷可查(本院易字卷第35
    頁)，顯見附表所示支票並無「非基於執票人之意思而易其
    持有人」之情事，換言之，附表所示支票之流通、轉讓是經
    由各執票人有意為之，更足佐證被告所辯，並非全然無據。
    復經本院遍查全卷，並無任何證據得以知悉附表所示支票究
    竟如何自「劉俊傑」交予「阿峰」及被告，而在支票作為支
    付工具、執票人(非票據直接前後手關係)在提示票據本無庸
    證明票據之原因關係存在之情況下，自不能排除附表所示支
    票係經「劉俊傑」合法轉讓交付流通後，再輾轉與「阿峰」
    、被告收執後兌現之可能，是聲請簡易判決處刑意旨所載被
    告與「劉俊傑」、「阿峰」均存有不法所意圖之犯意聯絡等
    情，尚欠缺相關證據支持，自不能認與事實相符。
(五)至於被告雖然歷次就其為何取得附表所示支票來源，有「阿
    峰」是當舖、被告本身就在放款公司等說詞並非全然一致。
    然被告所辯縱使不足採信，亦不能作為是被告涉有檢察官所
    指犯行之積極證據。而被告雖稱「阿峰」令被告兌現附表所
    示支票，並允諾其報酬50萬元等情，則係屬「阿峰」與被告
    間之債權債務關係，與附表所示支票之原因關係、票據債權
    債務無必然關係。在有關「阿峰」、「劉俊傑」間就附表所
    示支票轉讓、債務情況，卷附均無證據可以檢視知悉脈絡之
    情況下，尚難率以「阿峰」與被告間之上開約定，遽認被告
    及「阿峰」取得附表所示支票必然係惡意，或附表所示支票
    係經「侵占」並由被告兌現，自無從執以推論被告確有涉犯
    侵占罪。
七、本件依調查證據之結果，並無積極證據足以證明被告犯有聲
    請簡易判決處刑意旨所指之犯行，而檢察官就此犯罪事實所
    提出之證據，不足為被告有罪之積極證明，亦未達「通常一
    般之人均不致有所懷疑，而得確信其為真實之程度」，揆諸
    前揭說明，基於無罪推定之原則，不能證明被告犯罪，自應
    為其無罪判決之諭知。
據上論斷，應依刑事訴訟法第452條、第301條第1項，判決如主
文。
本件經檢察官徐書翰聲請簡易判決處刑，檢察官莊士嶔到庭執行
職務。
中　　華　　民　　國　　111 　年　　5 　　月　　31　　日
                  刑事第十五庭  審判長法  官  莊政達
                                      法  官  陳貽明
                                      法  官  李音儀
以上正本證明與原本無異。
如不服本判決應於收受本判決後20日內向本院提出上訴書狀，並
應敘述具體理由。其未敘述上訴理由者，應於上訴期間屆滿後20
日內向本院補提理由書狀（均須按他造當事人之人數附繕本）「
切勿逕送上級法院」。 
    　　　　　　　　　　　　　　　　　書記官  陳怡蓁
中　　華　　民　　國　　111 　年　　6 　　月　　6 　　日
附表：
編號 發票人 付款人 發票日 票面金額 支票號碼 1 大益公司 華南商業銀行北台中分行 110年8月6日 100萬元 QD0000000 2 大益公司 同上 110年8月6日 200萬元 QD0000000